【裁判字號】    95,台上,1183
【裁判日期】    950608
【裁判案由】    履行契約
【裁判全文】
最高法院民事判決            九十五年度台上字第一一八三號
    上  訴  人  甲○○
                        261.
                乙○○
    共      同
    訴訟代理人  陳適庸律師
    上  訴  人  庚○○
                        261.
                辛○○
                壬○○
                癸○○
                子○○
                        12號.
                丑  ○即沈進.
                寅○○
                        254.
                卯○○
                辰○○
    被 上訴 人  丙○○
                        255.
                丁○○
                戊○○
                己○○
上列當事人間請求履行契約事件，上訴人對於中華民國九十三年
四月二十七日台灣高等法院台南分院第二審判決（九十二年度上
字第八一號），提起上訴，本院判決如下：
    主  文
原判決關於命上訴人協同辦理分割登記及上訴人甲○○、乙○○
、寅○○、卯○○、辰○○為金錢給付暨該訴訟費用部分廢棄，
發回台灣高等法院台南分院。
    理  由
按共有物之協議分割，以消滅各共有人就共有物之共有關係為目
的。而協議分割契約應由全體共有人參與協議訂立，方能有效成
立，並須全體共有人均依協議分割契約履行，始能消滅共有人間
之共有關係，該契約所訂分割方法，性質上為不可分，故共有人
中之一人或數人提起請求履行協議分割契約之訴，其訴訟標的對
於共有人全體必須合一確定，應以其他共有人全體為被告，於當
事人之適格始無欠缺。本件係請求履行協議分割契約事件，共有
人即上訴人甲○○、乙○○提起之上訴為合法，依上說明，其效
力應及於同造之其他共有人即庚○○以次九人，爰併列為上訴人
。又被上訴人戊○○係民國七十二年十月二十二日出生，業已成
年，得獨立為訴訟行為，自毋庸再贅列其母即被上訴人己○○為
其法定代理人。均先予敘明。
其次，被上訴人主張：坐落嘉義縣朴子市○○○段八○五號土地
（下稱系爭土地），由兩造依原判決附圖一（下稱附圖一）所示
之「持分額」所共有，前經上訴人辛○○、辰○○之前手即上訴
人壬○○及訴外人沈啟明，與其他共有人達成分割協議，於八十
五年間訂立「分割合約書」（下稱合約書），除約定各共有人依
其現況使用位置分割分配取得外，如建築樓房占用超額坪數時，
超額之共有人應以每坪新台幣（下同）六萬元，補貼短少坪數之
共有人。嗣於辰○○另件訴請裁判分割之台灣嘉義地方法院八十
八年度訴字第一四七號分割共有物事件（下稱第一四七號事件）
審理中，全體共有人已同意按嘉義縣朴子地政事務所於九十年三
月十三日所製作之複丈成果圖即原判決附圖二（下稱附圖二）所
示之位置為分割，僅補償金多寡尚存爭執而已。詎上訴人竟拒不
依約協同辦理分割登記及給付超額坪數之補貼款。為此本於履行
協議分割契約之法律關係，求為命上訴人(一)協同將附圖二所示編
號Ａ、Ｂ、Ｃ、Ｄ、Ｅ部分，依序辦理分割登記為上訴人沈清海
、卯○○、辰○○、被上訴人丙○○、及上訴人壬○○取得；Ｆ
部分由上訴人癸○○、子○○、丑○按應有部分各三分之一共同
取得；Ｇ、Ｈ部分由上訴人甲○○、乙○○取得；Ｉ部分由被上
訴人戊○○、丁○○、己○○按應有部分各三分之一共同取得；
Ｊ、Ｋ部分由上訴人庚○○、辛○○取得；編號Ｌ、Ｍ部分分割
登記為兩造按原應有部分比例保持共有。(二)甲○○、乙○○應各
給付丙○○二十萬三千四百六十二元；各給付丁○○、戊○○、
己○○均為五萬四千二百三十八元之判決（被上訴人關於利息之
請求部分，業經原審判決駁回確定）。
上訴人甲○○、乙○○辯稱：合約書並無分割圖，不能確定分割
之土地位置，自屬無效。辰○○繪製之分割略圖（下稱分割略圖
），未經全體共有人蓋用騎縫章，且未記載分割面積，就溝渠、
空地、巷道及遭占用部分，更未定其分割方法，亦難謂為有效，
被上訴人均不得據以請求履行協議分割登記。況附圖二為第一四
七號事件之分割方案，與分割略圖並不一致，如按此為分割，伊
將分得無利用價值土地，又須支付鉅額補償，殊非公平等語。上
訴人庚○○則辯稱：伊分得之土地含水利地，僅以每坪六萬元受
補貼，不符公平云云，資為抗辯。至於上訴人壬○○、辛○○、
癸○○、子○○、丑○、沈清海、卯○○、辰○○均同意被上訴
人之請求。
原審廢棄第一審所為被上訴人敗訴判決中之一部分，改判上訴人
應協同被上訴人就系爭土地辦理分割登記如原判決附圖一（下稱
附圖一）所示編號Ａ、Ｂ、Ｃ、Ｄ、Ｅ、Ｆ、Ｇ、Ｈ、Ｉ、Ｊ、
Ｋ、Ｌ部分之分割協議方案，並命寅○○、卯○○、辰○○各給
付壬○○十二萬一千零六十元。甲○○分別給付丙○○、壬○○
二十八萬二千零五十元、二十三萬七千零三十八元，及給付癸○
○、子○○、丑○共十二萬一千二百四十一元。乙○○給付癸○
○、子○○、丑○共十二萬二千六百九十四元；給付戊○○、丁
○○、己○○共六萬五千三百四十元，及分別給付庚○○、辛○
○五十八萬八千六百零二元、二千九百零三元，係以：被上訴人
請求上訴人履行分割共有物契約（合約書），其訴訟標的對於共
同訴訟人必須合一確定，自屬形成之訴。該合約書於共有人全體
簽訂時，雖未按實際占用狀況作分割測量，事後辰○○依實際占
用狀況所繪製之分割略圖，亦僅共有人中之八人蓋用騎縫章。惟
合約書文字部分既經（當時）共有人全體簽認，且依該略圖及附
圖二，已可確定各共有人現況使用位置及其他水溝、道路暨遭他
人占用部分，上訴人甲○○、乙○○辯稱合約書為無效云云，即
無足取。依分割略圖所示，乙○○、甲○○與丁○○、庚○○分
得土地間所留供道路使用之空地，相較於附圖二編號Ｍ部分之道
路，縱略有短少，然原審勘測時，依分割略圖、附圖二，並參酌
兩造所同意之修正意見，令地政人員繪製如附圖一所示「複丈成
果圖」後，除庚○○、甲○○、乙○○表示保留陳述外，其餘到
場共有人均表示沒意見，而未到場之共有人又曾表示同意被上訴
人之履行協議分割請求等情，可見附圖一所示分割方法符合兩造
協議分割之本旨，自應命上訴人協同被上訴人依附圖一所示編號
位置及面積，辦理分割登記。再參酌此一分割方案，共有人間有
超額或短少受配情形，及合約書第二條關於超額受配共有人應以
每坪六萬元補貼短少坪數共有人之約定，應命超額分得土地之寅
○○、卯○○、辰○○、甲○○、乙○○各給付坪數短少之壬○
○、丙○○、癸○○、子○○、丑○、戊○○、丁○○、己○○
、庚○○、辛○○等人補償金（補貼款）等詞，為其判斷之基礎
。
查原判決既謂系爭土地共有人全體於簽訂合約書時，未按實際占
用狀況作分割測量，事後上訴人辰○○所繪製之分割略圖，亦僅
共有人中之八人蓋用騎縫章。而分割略圖中乙○○、甲○○與丁
○○、庚○○分得土地間所留供道路使用之空地，相較於附圖二
編號Ｍ部分之道路，又略有短少。則於庚○○、甲○○、乙○○
對於依分割略圖、附圖二所繪製如附圖一所示之「複丈成果圖」
，當場表示保留其陳述之情形下，可否僅以到場之共有人表示沒
意見，及其他未到場之共有人曾表示同意被上訴人之履行協議分
割請求，即認如該附圖一所示之分割方法，確已符合兩造原分割
協議之本旨？非無再事斟酌之餘地。原審未遑詳予調查審認，遽
行判決，已屬速斷。況共有人中之一人或數人依共有物之協議分
割契約，提起請求履行協議分割契約之訴，性質上仍屬給付之訴
，非如共有物裁判分割之屬形成訴訟，依民事訴訟法第三百八十
八條規定，法院尚不得就當事人所未聲明之事項逕為裁判。本件
被上訴人本於協議分割契約之法律關係，請求上訴人履行協議分
割義務（一審卷三頁），依上說明，係屬給付之訴性質，其中關
於金錢補償部分並非不可分，被上訴人就該金錢之補償，除請求
上訴人甲○○、乙○○應補償被上訴人外，似未聲明甲○○、乙
○○、寅○○、卯○○、辰○○（下稱甲○○等五人），應各自
向上訴人壬○○、癸○○、子○○、丑○、庚○○、辛○○（下
稱壬○○等六人）為補償金之給付（同上卷二頁正、反面；原審
卷七頁）。乃原審竟謂該訴訟屬形成之訴，並逕命甲○○等五人
各向壬○○等六人為金錢之給付，亦有違誤。又依系爭合約書第
二條約定：「各共有人依現況分割取得，如有超額坪數是舊平房
房屋，應無條件拆厝還地，若是『已經建築樓房占用超額坪數』
時，超額之人應每坪六萬元正補貼給與短少坪數之共有人，並負
擔繳納增值稅」等旨（一審卷九之一頁），似見共有人中有「已
經建築樓房占用超額坪數」者，始應依約定以每坪六萬元補貼給
與短少坪數之共有人。果爾，乙○○據此抗辯：伊與甲○○所建
房屋並未超出應分配土地，無補償其他共有人之必要等語（同上
卷七三頁、八六頁反面），核屬重要攻擊防禦方法。原審恝置不
論，所為乙○○及甲○○不利之判決，依上說明，自有判決不備
理由之違誤。上訴論旨，指摘原判決不利於上訴人部分為不當，
求予廢棄，非無理由。
據上論結，本件上訴為有理由。依民事訴訟法第四百七十七條第
一項、第四百七十八條第二項，判決如主文。
中    華    民    國  九十五  年    六    月    八    日
                      最高法院民事第四庭
                          審判長法官  蘇  茂  秋
                                法官  蘇  達  志
                                法官  陳  碧  玉
                                法官  王  仁  貴
                                法官  劉  靜  嫻
      本件正本證明與原本無異
                                      書  記  官
中    華    民    國  九十五  年    六    月  二十二  日
                                                Ｒ


司法院資訊處製作；財團法人民間司法改革基金會備份。
